臺灣臺東地方法院刑事判決　　　　　　　　　　 　　　 九十三年度易字第六號
　　公　訴　人　臺灣台東地方法院檢察署檢察官
　　被　　　告　甲○○
右列被告因妨害兵役案件，經檢察官聲請簡易判決處刑（九十三年度偵字第四五三號
），本院認不宜以簡易程序審理，逕改以通常程序審理並判決如左：
    主  文
甲○○無罪。
    事  實  及  理  由
一、聲請簡易判決處刑意旨：甲○○係後備軍人，原住臺東縣臺東市○○里○○街一
    八四巷十四弄十號二樓，於民國九十二年間遷出上開處所，前往花蓮縣花蓮市工
    作，無故不依規定申報，致使臺東縣後備司令部於九十二年七月二十四日所發指
    定其應於九十二年九月十日前往臺東縣卑南鄉泰安村三六一號太平營區報到之乙
    日點閱召集令無法送達，復經當地派出所警員陽英福於九十二年九月六日，將前
    開點閱召集令送達其戶籍所在地，然因潘員未居住於戶籍所在地，亦未按規定申
    報遷出，致無法將召集令交付潘員，而未按時前往報到，因認觸犯妨害兵役治罪
  條例第十條第一項、第三項之罪嫌云云。
二、按犯罪事實應依證據認定之，無證據不得認定犯罪事實；不能證明被告犯罪者，
    應諭知無罪之判決，刑事訴訟法第一百五十四條第二項、第三百零一條第一項分
    別定有明文。又事實之認定，應憑證據，如未能發現相當證據，或證據不足以證
    明，自不能以推測或擬制之方法，為裁判基礎（最高法院四十年台上字第八六號
    判例參照）。又按妨害兵役治罪條例於九十一年六月二十六日經總統公布施行，
    於同年月二十八日生效，比較修正前第十一條更改條號為第十條，並將原條文之
    「後備軍人有左列行為之一者，處一年以下有期徒刑‧‧‧」等文字，修正為「
    後備軍人意圖避免召集處理有下列行為之一者，處一年以下有期徒刑‧‧‧」，
    增加了「意圖避免召集處理」之主觀構成要件；且提出修正草案之行政院亦於提
    案說明內補充：本條第一項序文增加「意圖避免召集辦理」，以明構成要件。而
    所謂「意圖」，係指行為人出於特定犯罪目的而謀求構成要件之實現或希求構成
    要件所預定結果之發生，以達其犯罪目的之主觀心態（參見立法院公報第九十一
    卷第四十期院會紀錄），隨後立法院即照此版本修正通過。顯然修正後之同條例
    第十條第一項之罪，係以後備軍人「意圖避免召集處理」為主觀犯罪構成要件，
    而此主觀要件應依證據認定之，始得為適用法律之依據（最高法院九十二年度台
    非字第四０四號判決意旨參照）。
三、本件聲請判決處刑意旨認被告甲○○涉有前開妨害兵役罪嫌，無非係以點閱召集
    令及回執、中華民國郵政交寄大宗掛號函件存根、臺東縣警察局台東分局後備軍
    人遷出未報年籍表各一紙等各一紙及員警留置送達現場照片二張為論據。惟訊據
    被告，固坦承有於本件點閱召集令送達前遷出戶籍地台東市○○街一八四巷十四
    弄十號二樓及未收到點閱召集令之事實，惟否認有公訴意旨所指之行為，辯稱：
    伊原住於台東市○○街五六八之一號，服役期間因購買勞工住宅而將戶籍遷入台
    東市○○街一八四巷十四弄十號二樓，於八十五年八月二十九日退伍，因父親早
    逝，依法單親家庭在備役期間可辦理「免召」，故於同年九、十月間向台東市公
    所辦理「免召」，因而以為不會被召集，且自八十七年九月一日起即到花蓮工作
    居住到現在，故未收到點閱召集令，並非為逃避召集而不遷移戶籍等語。
四、經查：(一)本件公訴人僅以被告係後備軍人，遷出原設籍處所，前往花蓮市工作，
  無故不依規定申報，致使點閱召集令無法送達等事實為其論罪依據，隻字未提被
    告之行為有何「避免召集辦理」之主觀意圖，已難認與修正後妨害兵役治罪條例
    第十條（修正前為第十一條）犯罪構成要件相合。(二)被告於本件點閱召集令送達
    前之戶籍係設於台東市○○街一八四巷十四弄十號二樓，但該處自戶籍遷入後均
    無人居住，被告因工作之故住在花蓮而未收到召集令之情，業經被告於本院審理
    時自承在卷，並提出「台灣電店股份有限公司」名片一紙為憑。而觀之臺東縣警
    察局台東分局後備軍人遷出未報年籍表上所記載之原因為「經多次送達未遇且大
    門深鎖」，與被告所辯該處無人居住情形並無二致，且卷附之點閱召集令回執一
    紙，其上並無被告或代收人簽收之簽章，故被告辯解因工作關係未居住於戶籍地
    即台東市○○街一八四巷十四弄十號二樓處，致未能收受本件召集令等語，即非
    無據，而堪採信。被告既未收受上開召集令自無從遵期應召，自不足以召集令未
    能送達一節，逕據推認其有意圖避免召集之主觀意圖。(三)一般人民因工作、家庭
    環境、稅率優惠等因素，將戶籍遷入後卻未實際居住於戶籍地者，所在多有，且
    原因不一而足，又遷出戶籍地後，因工作、時間限制或一時疏惰等個人因素，未
    向戶政機關申報者，亦屬常情，此等行為雖有礙於國家對戶籍、兵役等行政管理
    之正確性，於違反時亦有相關之行政處罰規定，但人民之居住遷徙自由，為憲法
    第十條所保障之基本權利，人民是否應因違反戶籍或兵役管理行為而受刑罰，自
    應嚴守罪刑法定之原則，依各該法律之規範目的及法定之構成要件予以認定。況
    後備軍人之各種召集係屬不定期舉行，衡情無法事先預測，如何能倒果為因逕以
    被告未如期應召即謂其係為避免發生與否尚屬不確定狀態之召集而不申報遷移戶
    籍？被告雖坦承退伍時部隊曾提醒注意召集令之送達及住居所之遷移等情，又後
    備軍人管理規則第十二條及第十七條就後備軍人離營歸鄉報到及其後之戶籍遷徙
    ，雖均規定應向所在之鄉鎮市區公所辦理報到或登記，然此僅係要求具後備軍人
    身分者，應隨時注意召集令之送達，若有違反，是否應以刑罰處罰，仍應視其所
    為是否與刑罰法所定之構成要件相當，不得以居住處所遷移而未申報，即以刑罰
    相繩。(四)綜上所述，本院認被告之遷移住所未申報，有其符合一般生活經驗之合
    理緣由，尚難僅因其未依法辦理申報遷移或流動戶口手續，即逕認其主觀上有何
    避免召集處理之意圖，而有公訴人所指之妨害兵役犯行。本件不能證明被告犯罪
    ，應依法為諭知被告無罪之判決。
據上論斷，應依刑事訴訟法第三百零一條第一項，判決如主文。
本案經檢察官乙○○到庭執行職務
中    華    民    國      九十三      年      九    月      二十一      日
                                  臺灣臺東地方法院刑事第一庭
                                      審判長法  官  洪兆隆
                                            法  官  魏于傑
                                            法  官  黃怡玲
右正本證明與原本無異。
如不服本判決，應於判決送達後十日內向本院提出上訴狀。（須附繕本）
「切勿逕送上級法院」
                                            書記官  王敏玉
中    華    民    國      九十三      年      九    月      二十二      日
如不服本判決，應於判決送達後十日內向本院提出上訴狀。（須附繕本）
